最高法院民事判決　　　　　　　　　　　　　　　八十七年度台上字第二二五八號
　　上　訴　人　德豐木業股份有限公司
　　法定代理人　李成宗
　　上　訴　人　楊忠雄
　　右　一　人
　　訴訟代理人　陳挈之律師
　　被 上訴 人　經濟部工業局
　　法定代理人　汪雅康
　　訴訟代理人　陳清秀律師
右當事人間請求塗銷土地所有權移轉登記等事件，上訴人對於中華民國八十六年八月
十八日台灣高等法院台中分院第二審判決（八十五年度上字第四四○號），提起上訴
，本院判決如左：
    主  文
原判決廢棄，發回台灣高等法院台中分院。
    理  由
本件被上訴人主張：坐落南投縣南投市○○段南崗小段三二八－二一號雜面積三七○
平方公尺土地（以下稱系爭土地）係工業區用地，所有人為中華民國，伊有管理權限
，委由訴外人中華工程股份有限公司（以下稱中華公司）辦理開發及協助出售，上訴
人德豐木業股份有限公司（以下稱德豐公司）不具承購資格，依法不得申請購買，竟
透過中華公司之職員張碧如，偽造中華公司中工開發字第七六七八號函請伊核發系爭
土地產權移轉證明書予德豐公司，並據以於民國七十九年一月二十二日辦妥所有權移
轉登記。德豐公司於同年二月十六日再以買賣為原因，違反勵投資條例第五十四條
、第七十一條規定，移轉所有權登記予非興辦工業人之上訴人楊忠雄，上訴人所為所
有權移轉登記依民法第七百六十七條規定，應予塗銷，楊忠雄並應將系爭土地交還德
豐公司。德豐公司怠於請求，伊得依民法第二百四十二條規定行使代位權。縱德豐公
司所為系爭土地所有權移轉登記行為有效，惟上訴人間係通謀虛偽買賣，應屬無效。
楊忠雄受讓系爭土地核屬無法律上原因，依民法第一百七十九條規定，負有不當得利
之返還責任，亦應將系爭土地移轉登記返還予德豐公司，並交還土地予德豐公司。又
伊與德豐公司間就系爭土地無買賣關係存在，德豐公司之取得系爭土地所有權顯無法
律上原因，依民法第一百七十九條不當得利規定，德豐公司應將系爭土地所有權移轉
登記返還予中華民國所有，以經濟部為管理機關，並將系爭土地交還伊占有。德豐公
司騙取伊核發移轉證明書，係侵害伊之權益，伊亦得依侵權行為之規定，為此項請求
等情，求為命(一)先位聲明：楊忠雄將系爭土地於七十九年二月十四日以買賣為原因之
所有權移轉登記塗銷，回復為德豐公司名義；備位聲明：楊忠雄將系爭土地所有權移
轉登記予德豐公司。(二)德豐公司將系爭土地所有權移轉登記予中華民國、管理機關為
經濟部。(三)楊忠雄將系爭土地交付予德豐公司，再由德豐公司交付予伊之判決。原審
以：系爭土地雖為中華民國所有，屬國有財產，管理機關為經濟部，有土地登記簿謄
本可稽，惟被上訴人係管理機關所屬機關，為系爭土地之代管機關，有兩造不爭執之
土地登記申請書影本一件可按，被上訴人為保存系爭土地而涉訟，自得代表國家為原
告而提起本件訴訟。第一審就被上訴人先位聲明部分漏未判決，被上訴人就此部分未
於判決送達二十日之不變期間內聲請補充判決，被上訴人之先位聲明部分在第一審之
訴訟繫屬歸於消滅，故僅就被上訴人備位聲明部分審究云云，並認被上訴人此部分之
訴有理由，維持第一審所為命楊忠雄將系爭土地所有權移轉登記予德豐公司，德豐公
司再將之移轉登記予中華民國所有、管理機關為經濟部分及楊忠雄將系爭土地交付予
德豐公司，再由德豐公司交付予被上訴人之判決，駁回上訴人之上訴。惟按國有財產
撥給各地國家機關使用者，名義上雖仍為國有，實際上即為使用機關行使所有人之權
利，故對於是類財產，向准由管理機關起訴，代表國家主張所有人之權利，本院著有
判例（見本院五十一年台上字第二六八○號）。查系爭土地為中華民國所有，登記管
理機關為經濟部，有土地登記簿謄本可證（見一審卷一六○、一六一頁），並為原審
所確定之事實。被上訴人雖係經濟部之所屬機關，然非土地登記簿謄本所登記之系爭
土地之管理機關。原審認被上訴人為系爭土地之代管機關係以土地登記申請書（影本
）為憑據，然此申請書乃被上訴人片面與德豐公司所出具，依其記載之內容，被上訴
人係義務人中華民國管理機關經濟部之代理人而已（見原審卷八五頁），原審僅憑此
申請書遽認被上訴人係國有系爭土地之代管機關，尚嫌速斷，究竟被上訴人是否為系
爭土地之管理機關，攸關其得否行使所有人中華民國之權利。事實欠明，尚待詳查。
上訴論旨指摘原判決不當，聲明廢棄，非無理由。
據上論結，本件上訴為有理由，依民事訴訟法第四百七十七條第一項、第四百七十八
條第一項，判決如主文。
中      華      民      國    八十七    年      九      月    二十四    日
                              最高法院民事第六庭
                                  審判長法官  蕭  亨  國
                                        法官  吳  正  一
                                        法官  楊  隆  順
                                        法官  陳  淑  敏
                                        法官  黃  義  豐
      右正本證明與原本無異
                                              書  記  官
中      華      民      國    八十七    年      十      月     十二     日
